【裁判字號】    94,上,360
【裁判日期】    950404
【裁判案由】    損害賠償
【裁判全文】
臺灣高等法院民事判決                   94年度上字第360號
上  訴  人  乙○○
訴訟代理人  張世興律師
被  上訴人  元富期貨股份有限公司
法定代理人  甲○○
訴訟代理人  吳尚昆律師
複  代理人  洪榮彬律師
            劉正穆律師
被  上訴人  丙○○
訴訟代理人  葉玟妤律師
上列當事人間損害賠償事件，上訴人對於中華民國94年3月8日臺
灣臺北地方法院93年度訴字第4866號第一審判決提起上訴，並為
訴之追加，本院於95年3月21日言詞辯論終結，判決如下：
    主  文
原判決關於駁回上訴人下開第二項之訴部分，及該部分假執行之
聲請，並訴訟費用之裁判均廢棄。
上開廢棄部分，被上訴人丙○○應給付上訴人新台幣貳佰貳拾萬
元，及其中新台幣壹佰伍拾萬元自民國九十一年六月二十六日起
，其餘新台幣700,000元自民國九十一年十二月五日起，均至清
償日止按年息百分之五計算之利息。
其餘上訴、追加之訴均駁回。
第一、二審訴訟費用由被上訴人丙○○負擔；追加之訴訴訟費用
由上訴人負擔。
本判決命被上訴人丙○○給付部分，於上訴人以新台幣柒拾萬
元為被上訴人丙○○供擔保後，得假執行；但被上訴人丙○○如
以新台幣貳佰貳拾萬元為上訴人預供擔保，得免為假執行。
    事實及理由
壹、程序方面：
    按在第二審後為訴之變更或追加，非經他造同意，不得為之
    ，惟如請求之基礎事實同一者，則不在此限，此觀民事訴訟
    法第255條第1項第2款及同法第446條第1項規定甚明。本件
    上訴人於本院審理中追加依上訴人與被上訴人元富期貨股份
    有限公司（下稱元富期貨公司）間之委任契約關係，請求元
    富期貨公司賠償其損害，核與其原審請求之基礎事實同一，
    依前開規定，其訴之追加，應予准許。
貳、實體方面：
一、上訴人起訴主張：被上訴人丙○○（下稱丙○○）利用其為
    元富期貨公司之營業部副理兼營業員之職務與身分，藉由與
    伊為社區大學同學之關係，製作誇大不實之投資計劃書，鼓
    吹伊投資期貨交易，並以為伊操作期貨投資為由，於民國（
    下同）91年6月26日詐騙伊至元富期貨公司開戶，並指示伊
    於當日匯款新臺幣（下同）1,500,000元至丙○○利用他人
    名義開立之「元富期貨公司保證金專戶」，嗣後丙○○於91
    年9月19日偽造元富期貨公司之「可用保證金資料查詢表」
    ，向伊詐稱已獲利228,025元，並於同年12月5日佯稱其有業
    績壓力，要求伊再投資1,000,000元，伊不疑有他，於當日
    匯1,000,000元至丙○○指定之銀行帳戶。詎丙○○於92年
    11 月3日竟稱伊投資款項業遭其私自挪用償還他人債務，為
    安撫伊，乃出具2張本票表示至92年12月1日一定還款，然屆
    期並未兌現，經伊催討，元富期貨公司始於93年1月間給付
    伊300,000元，其餘款項仍未清償。綜上，丙○○利用其為
    元富期貨公司之營業部副理兼營業員之職務與身分，自始即
    一再以為伊操作期貨投資為由，詐騙伊先後投資1,500,000
    元及1,000,000元後，再挪供己用，除丙○○對伊應負侵權
    行為損害賠償責任外，元富期貨公司亦應依民法第188條規
    定，與丙○○連帶負損害賠償責任。又丙○○、元富期貨公
    司共同違反期貨交易法第63條、第65條第1項、第66條第1項
    、第67條、第68條第1項、第70條第1項、第71條、第73條、
    期貨商管理規則第6條第1項、第7條、第33條第1項及第3項
    、第39條第1項、第48條第1項、第51條第1項、第52條第1項
    、第55條、期貨商負責人及業務員管理規則第16條第1至3項
    等保護他人之法令等情，爰依民法第184條第1項前段及後段
    、同法條第2項、第185條、第188條等規定，求為命丙○○
    、元富期貨公司連帶給付2,200,000元，及其中1,500,000元
    自91年6月26日起，其餘700,000元自91年12月5日起，均至
    清償日止，按年息5％計算之利息之判決。原審為上訴人敗
    訴之判決，上訴人不服提起上訴，並追加依委任契約為訴訟
    標的，於本院聲明：(一)原判決廢棄。(二)丙○○、元富期貨公
    司應連帶給付上訴人2,200,000元，及其中1,500,000元部分
    ，自91年6月26日起，其餘700,000元部分，自91年12月5日
    起，均至清償日止，按年息5%計算之利息。(三)願供擔保請准
    宣告假執行。
二、丙○○則以：系爭1,500,000元及1,000,000元分別係上訴人
    委託伊代為投資之款項及伊向上訴人借貸之款項，且伊並無
    私自挪用上開投資款之行為，伊與上訴人間之糾紛應屬債務
    不履行之問題，與侵權行為無關。又伊與上訴人間已成立和
    解契約，縱然伊與上訴人曾於93年3月9日解除該和解契約，
    惟伊係受上訴人詐騙而為該解除之意思表示，與伊還款之原
    意不符，伊自得依民法第88條規定撤銷該錯誤之意思表示，
    是伊與上訴人訂立之和解契約仍然存在，縱然伊有部分款項
    尚未給付，上訴人仍應依和解契約請求，而不得依侵權行為
    法律關係請求。另上訴人主張伊違反保護他人之法令即期貨
    交易法第63條、第65條第1項、第66條第1項、第67條、第68
    條第1項、第70條第1項、第71條、第73條、期貨商管理規則
    第6條第1項、第7條、第33條第1項及第3項、第39條第1項、
    第48條第1項、第51條第1項、第52條第1項、第55條、期貨
    商負責人及業務員管理規則第16條第1至3項等期貨法規，其
    規範保護之目的均係為控管一般期貨投資風險，並非為防止
    營業員私自挪用客戶款項，是縱然營業員有私自挪用客戶款
    項，亦非該等期貨法規所欲規範之對象，是以伊是否切實遵
    守前開法規，核與本件上訴人所受害無涉等語，資為抗辯，
    並於本院聲明：(一)上訴駁回。(二)如受不利之判決，願供擔保
    請准宣告免為假執行。
三、元富期貨公司則以：本件上訴人與丙○○間純係因委託投資
    期貨之債務糾紛，而丙○○於93年1月16日已就本件上訴人
    主張之款項與上訴人達成和解，上訴人提起本件訴訟，顯缺
    乏權利保護之必要。上訴人固主張其已解除該和解契約云云
    ，惟並不實在，蓋上訴人係因丙○○未履行和解契約，始更
    改原和解契約內容，要求丙○○蓋章，且上訴人主張解除和
    解契約後，並未將和解款項返還而未發生回復原狀效果。又
    本件上訴人既係委託丙○○投資期貨，則其將投資款匯入丙
    ○○使用之帳戶，該筆金錢即與丙○○之金錢混同，上訴人
    與丙○○如何約定盈虧或報酬，均無挪用之問題，核與侵權
    行為無關，伊自無負雇主連帶賠償責任之問題。而上訴人雖
    曾將款項匯至伊設於中國國際商業銀行敦南分行之保證金專
    戶內，然該匯款戶號並非上訴人與伊約定之戶號，以致伊無
    從得知該筆款項之進出是否與上訴人相關，為任何注意或監
    督。另伊於雇用丙○○時，已查核其通過財團法人中華民國
    證券暨期貨市場發展基金會所舉辦期貨商業務員資格測驗，
    且丙○○亦知悉伊公司制訂「元富人行為規範」，禁止員工
    約定與客戶共同承擔期貨交易市場交易之損益而從事買賣，
    及禁止利用客戶名義或帳戶申購買賣有價證券等事項，伊並
    於丙○○在職期間對其經常施以教育訓練，即伊確已對丙○
    ○善盡選任及監督之責。再者，上訴人陳稱其於91年6月間
    即完成開戶，並匯入款項，之後竟超過1年期間，對該筆款
    項投資期貨情形毫不聞問，非但與一般正常客戶交易常情不
    符，故縱使上訴人受有損害，亦係上訴人本身之重大過失所
    致，與伊無關，自不應命伊負損害賠償責任等語，資為抗辯
    ，並於本院聲明：(一)上訴駁回。(二)如受不利之判決，願供擔
    保請准宣告免為假執行。
四、兩造不爭執之事實：
  (一)丙○○原為元富期貨公司之受僱人，擔任期貨交易營業員（
    已於93年1月31離職）。
  (二)上訴人於91年6月26日至元富期貨公司開立委託期貨交易帳
    戶（戶號：0000000），並於當日存入1,500,000元至元富期
    貨公司設於中國國際商業銀行敦南分行帳號00000000000號
    保證金專戶，有開戶文件、91年6月26日中國國際商業銀行
    新臺幣存摺類存款存款憑條副本聯附卷可稽（見原審卷(一)第
    16至32頁）。
  (三)上訴人於91年12月5日以電匯方式匯入1,000,000元至丙○○
    於中興銀行中山分行000000000000帳號之帳戶內，有匯款單
    附卷可稽（見原審卷(一)第35頁）。
  (四)丙○○曾於92年11月4日出具面額分別為1,500,000元、1,00
    0,000元之本票予上訴人，其中1紙記載到期日92年12月1日
    ，另1紙未載到期日，惟屆92年12月1日提示均未兌現，有本
    票附卷可稽（見原審卷(一)第36頁）。
  (五)上訴人與丙○○曾就本件糾紛於93年1月16日簽立如原證十
    所示（刪改前）和解書，其中第1期款300,000元上訴人業已
    收受，迄未返還，第2期以後之款項迄未給付。原證十和解
    書上之刪改及加註處均為上訴人與丙○○於93年3月9日所為
    ，有和解書附卷可稽（見原審卷(二)第18頁）。
五、上訴人主張伊與丙○○所訂前揭和解契約，係為丙○○所詐
    欺而成立，伊與丙○○已合意解除上開和解契約，和解契約
    經解除，溯及訂約時失其效力，與自始未訂契約者相同，伊
    自得本於和解前之法律關係為請求，丙○○先後於91年6月
    26日、同年12月5日詐騙伊匯款1,500,000元、1,000,000元
    至伊在元富期貨公司所開立之保證金專戶及丙○○所指定之
    帳戶，丙○○將上揭伊所匯款項挪為己用，已構成詐欺之侵
    權行為，而丙○○為元富期貨公司所僱用之營業部副理兼營
    業員，元富期貨公司對於丙○○並未盡其選任及監督之責，
    致丙○○於執行其職務時，侵害伊權利，元富期貨公司依民
    法第188條第1項規定，應與丙○○對伊負連帶賠償之責，又
    丙○○為元富期貨公司之使用人，伊亦得依委任契約關係，
    請求元富期貨公司返還上開匯款等情，丙○○、元富期貨公
    司則以前揭情詞置辯。經查：
  (一)上訴人與丙○○訂立前揭和解契約同時，由丙○○交付即期
    支票300,000元由上訴人提領兌現，惟丙○○對於其餘債務
    均未能於約定期限內清償，上訴人與丙○○即於93年3月9日
    共同於上開和解書上簽註「93年3月9日甲（丙○○）乙（上
    訴人）雙方因甲方無法依第二項還款約定清償，雙方合意解
    除本和解書」，上訴人與丙○○均於上開附註下簽名蓋章，
    此有上開和解書在卷可考，並為兩造所不爭執，自堪信為真
    實。上開和解契約既經上訴人與丙○○合意解除，且解除之
    原因係因丙○○未能依該和解契約所定期限還款，該和解書
    上並未記載免除丙○○應負之債務，按契約經解除者，溯及
    訂約失其效力，與自始未訂契約同；契約一經解除，與契約
    自始不成立生同一之結果，故因契約所生之債權債務，溯及
    當初全然消滅（最高法院23年上字第3968號、40年台上字第
    1020號判例參照）。查上訴人與丙○○間之和解契約，既經
    和解契約雙方當事人之合意解除，依上開說明，上訴人與丙
    ○○間之債權債務關係，回復至未訂立和解契約狀態，上訴
    人自得本於和解契約成立前之法律關係，向丙○○為本件請
    求，至於丙○○已給付300,000元部分，因解除權之行使，
    以向他方為意思表示即為生效，上訴人與丙○○既合意解除
    上開和解契約，即生解除之效力，不因當事人是否履行回復
    原狀義務而受影響，何況丙○○係履行其原有債務，上訴人
    亦無返還上開300,000元之義務，丙○○抗辯上訴人未返還
    該300,000元，和解契約尚未解除云云，自不足取。
  (二)上訴人於91年6月26日經丙○○指示，將1,500,000元匯入中
    國國際商業銀行（下稱國際商銀）廖小珍00000000000號帳
    戶，同年6月27日即提領750,000元、7月5日提領100,000元
    、7月11日提領200,000元、7月16日提領200,000元、7月17
    日提領350,000元，自6月27日起至7月17日止合計提領1,600
    ,000 元，亦即上訴人存入錢後短短21日上開匯入款項經提
    領殆盡，且未存入任何帳款，此有國際商銀存款憑條副本聯
    （原審卷(一)第32頁）、上開帳戶交易明細（本院卷第76頁）
    在卷可考。再者，上訴人於91年12月5日同時匯款500,000元
    2筆共1,000,000元入丙○○指定之聯邦商業銀行（下稱聯邦
    商銀）松江分行（原為中興銀行中山分行）000000000000號
    丙○○帳戶，匯入1,000,000元後，當日即分別轉出770,348
    元、100,018元；翌日現金支出5,000元；同年月9日先後支
    出現金20,000元、20,000元各乙筆，轉帳支出60,000元、14
    ,000 元、5,000元、5,000元4筆，自91年12月5日至同年月9
    日僅5日內即全部支領殆盡，此亦有中國信託商業銀行匯款
    申請書、誠泰銀行電匯回單、聯邦商銀松江分行94年6月29
    日094聯松江字第0091號函附丙○○000-00-0000000號（現
    已改為000-00-000000-0）帳戶自91年2月1日迄今交易明細
    表（原審卷(一)第35頁、本院卷第45頁至第56頁）附卷足憑，
    依上開交易明細表所示，在短短5日內，祗有提領並無入帳
    ，且元富期貨公司具狀自陳：「期貨交易，每成交1口，須
    90,000元至120,000元之保證金」（本院卷第302頁），惟上
    開明細表之交易數額，均非上述保證金之整數，足見丙○○
    並未將上訴人所匯入款項供期貨買賣之用。又丙○○自陳：
    「上訴人的投資是1年1結，雙方約定虧損至3成（即停損點
    為3成）．．．祗是約定3成的停損，虧損超過3成部分，丙
    ○○願負責」（本院卷第282頁、第295頁），而前揭廖小珍
    及丙○○帳戶交易明細之支出均不足以計算出上訴人買賣幾
    口期貨，亦無從知悉丙○○代上訴人操作期貨係盈或虧，及
    何時已虧損至停損點，縱上訴人之期貨買賣為1年1結屬實，
    丙○○於上訴人之期貨買賣款項已虧損至雙方約定之停損點
    （3成），衡情必通知上訴人，丙○○竟未通知上訴人，亦
    未為任何結帳行為，此非期貨交易之常態，又丙○○對於上
    訴人所匯入指定帳戶之2,500,000元，始終未能舉證證明確
    供期貨買賣之用，足見丙○○係將上開款項挪供己私用。此
    外，丙○○詐騙上訴人匯款供己私用之行為，業經台灣台北
    地方法院檢察署檢察官於94年8月17日以94年度偵字第36號
    、3444號、10233號提起公訴在案，此有該偵查案件起訴書
    （本院卷第129頁至第135頁）附卷可考，益見丙○○對上訴
    人確有以代為操作期貨買賣為由，詐騙錢財之行為。
  (三)按因故意或過失，不法侵害他人之權利者，負損害賠償責任
    ，為民法第184條第1項前段所明文規定。查丙○○向上訴人
    偽稱代為操作期貨買賣，經上訴人匯入250,000元至其指定
    之銀行帳戶後，丙○○將上開款項供己私用，既經認定無訛
    ，丙○○之詐騙行為顯已不法侵害上訴人之權利，上訴人依
    上開規定，請求丙○○賠償其所受損害計2,200,000元（另
    300,000元業經丙○○清償，此部分債務因而消滅），洵屬
    正當，即應准許。
  (四)次按損害賠償之債，以有損害之發生及有責任原因之事實，
    並二者之間有相當因果關係為成立要件，故原告損害賠償之
    債，如不合此項成立要件者，即難謂有損害賠償請求權存在
    （最高法院48年台上字第481號判例參照）。查上訴人經丙
    ○○之邀，於91年6月26日親至元富期貨公司開戶，上訴人
    並開立印鑑卡及期貨0000000號帳戶，此有上訴人開戶文件
    （原審卷(一)第16頁至第31頁）附卷足憑，而上開開戶文件中
    有知會書載明：「委託人（即上訴人）業已知悉以上之受託
    契約及交易細則，願切實遵守。委託人並知悉期貨交易行為
    應由委託人逐項明確授權，不得開立概括授權之帳戶。如有
    違反，委託人願自負其責，與貴公司無涉」（原審卷(一)第10
    頁），上訴人依上述開戶文件所載，在元富期貨公司委託丙
    ○○買賣期貨時，理應將款項逐筆匯入其開立之期貨000000
    0號帳戶，惟上訴人與丙○○私下約定由丙○○代為操作期
    貨買賣，並先後匯款1,500,000元、1,000,000元入丙○○所
    指定之前揭廖小珍、丙○○帳戶內，且概括授權丙○○操作
    買賣期貨，元富期貨自無從知悉上訴人與丙○○私下約定及
    上訴人匯款情形。雖丙○○為元富期貨公司之受僱人，丙○
    ○因執行職務不法侵害上訴人權利時，僱用人元富期貨公司
    固應與受僱人丙○○就上訴人之損害，負連帶賠償責任，惟
    因上訴人與丙○○私下約定行為，元富期貨公司無從知悉並
    加以監督對於丙○○於執行期貨業務員之行為，縱加以相當
    之注意，仍不免發生上訴人之損害，況丙○○係將上訴人所
    匯款項挪供己私用，亦已詳如前述，此顯亦與丙○○執行職
    務無關，依民法第188條第1項但書規定，元富期貨公司對於
    上訴人自毋庸與丙○○負連帶賠償之責。次查上訴人主張丙
    ○○以不實計劃書（原審卷(一)第11頁至第13頁）詐騙伊匯款
    云云，經查該計劃書，並非元富期貨公司所製作，且本件損
    害之發生，係丙○○個人不法侵權行為所致，與該計劃書並
    無必要關聯，該計劃書縱有不實，其與上訴人之損害間並無
    相當因果關係，依前揭判例意旨，上訴人主張元富期貨公司
    對其所受損害應負連帶賠償之責，殊非有理，不應准許。
  (五)上訴人主張元富期貨公司與丙○○共同違反保護他人之法令
    （即期貨交易法第63條、第65條第1項、第66條第1項、第67
    條、第68條第1項、第70條第1項、第71條、第73條、期貨商
    管理規則第6條第1項、第7條、第33條第1項、第3項、第39
    條第1項、第48條第1項、第51條第1項、第52條第1項、第55
    條、期貨商負責人及業務員管理規則第16條第1至3項等期貨
    法規）云云，然則前開法令均係為控管一般期貨投資風險，
    並非為防止營業員私自挪用客戶款項，是以元富期貨公司、
    丙○○是否切實遵守前開法規，核與本件上訴人所受損害無
    涉，揆諸前開說明，上訴人依民法第185條請求元富期貨公
    司、丙○○連帶賠償2,200,000元，亦屬無據。
  (六)末查上訴人雖曾親自前往元富期貨公司開立前揭期貨交易帳
    戶，惟上訴人與丙○○另為私下約定，由上訴人匯款至丙○
    ○所指定之銀行帳戶，而非上訴人所開立之保證金帳戶，元
    富期貨公司在上訴人名下之保證金帳戶並未收受上開匯款，
    且元富期貨公司亦未參與上訴人與丙○○所為上揭私下約定
    ，就系爭匯款而言，元富期貨公司並未受上訴人委任收受該
    匯款，丙○○亦非其使用人，上訴人本於其與元富期貨公司
    開戶時所訂委託買賣期貨契約，請求元富期貨公司返還上開
    匯款，洵屬無據，亦不應准許。
六、綜上所述，上訴人本於侵權行為法則，請求丙○○給付2,20
    0,000元及其中1,500,000元自該損害發生時（即91年6月26
    日）起；其餘700,000元亦自該損害發生時（即91年12月5日
    ）起，均至清償日止，按年息5%計算之利息，為有理由，應
    予准許，逾此部分（即元富期貨公司就上開本息應與丙○○
    負連帶賠償責任），為無理由不應准許。原審就上開應准許
    部分，為上訴人敗訴之判決並駁回其假執行之聲請，即有未
    洽，上訴意旨指摘原判決此部分不當，求予廢棄改判，為有
    理由，爰由本院就此部分予以廢棄，改判如主文第2項所示
    ，並依兩造聲請，酌定擔保金額為准、免假執行之宣告。至
    上開不應准許部分，原審為上訴人敗訴之判決，並駁回其假
    執行之聲請，核無不合，上訴意旨指摘原判決此部分不當，
    求為廢棄，並為訴之追加，均為無理由，自應予以駁回。
七、兩造其餘攻擊防禦方法及其他未經援用之證據，經斟酌尚無
    礙於本院前述之認定，無一一論究之必要。
八、據上論結，本件上訴為一部有理由，一部無理由，追加之訴
    為無理由，判決如主文。
中    華    民    國    95    年    4     月    4     日
                  民事第15庭審判長法  官  黃騰耀
                                  法  官  李媛媛
                                  法  官  許文章
正本係照原本作成。
如不服本判決，應於收受送達後20日內向本院提出上訴書狀，其
未表明上訴理由者，應於提出上訴後20日內向本院補提理由書狀
（均須按他造當事人之人數附繕本）上訴時應提出委任律師或具
有律師資格之人之委任狀；委任有律師資格者，另應附具律師資
格證書及釋明委任人與受任人有民事訴訟法第466條之一第一項
但書或第二項（詳附註）所定關係之釋明文書影本。
中    華    民    國    95    年    4     月    11    日
                                  書記官  陳明俐
附註：
民事訴訟法第四百六十六條之一（第一項、第二項）：
對於第二審判決上訴，上訴人應委任律師為訴訟代理人。但上訴
人或其他法定代理人具有律師資格者，不在此限。
上訴人之配偶、三親等內之血親、二親等內之姻親，或上訴人為
法人、中央或地方機關時，其所屬專任人員具有律師資格並經法
院認為適當者，亦得為第三審訴訟代理人。


司法院資訊處製作；財團法人民間司法改革基金會備份。
